【裁判字號】    98,訴,364
【裁判日期】    980724
【裁判案由】    侵權行為損害賠償
【裁判全文】
臺灣臺南地方法院民事判決               98年度訴字第364號
原        告  丙○○
訴訟代理  人  陳培芬律師
被        告  臺南神學院
兼法定代理人  甲○○
共        同
訴訟代理  人  許安德利律師
              許世律師
上列當事人間請求侵權行為損害賠償事件，經本院於民國98年7
月15日言詞辯論終結，判決如下：
    主      文
原告之訴及假執行之聲請均駁回。
訴訟費用由原告負擔。
    事實及理由
一、原告起訴主張：
  (一)原告丙○○原係被告台南神學院之學生，被告甲○○為台南
    神學院之院長。民國95年10月13日12時許原告在台南市○區
    ○○路一段115號台南神學院校園內，因停車問題而與訴外
    人顏忠義發生爭執，事後顏忠義對原告提出毀損罪之刑事告
    訴，指控原告在上揭時地有毀損其汽車雨刷片之犯行云云，
    上開毀損案經雙方達成和解而撤回告訴，原告經不起訴處分
    確定（台灣台南地方法院檢察署96年度偵字第699號不起訴
    處分書，下稱台南地檢署）。詎嗣後原告在96年2月8日收到
    台南神學院評鑑會通知書，要求說明事情經過，被告台南神
    學院遂於同年3月13日發函予原告，內容記載：「2.學生丙○○於2006年底，於校園內發生之案件，從相關證人了解，
    該生在情緒處理及事情發生的後續處理不當。3.根據該生之
    書面報告，第三大點的最後一點：該生自認為本校無法改變
    其品格，故以退學論或自行休學。」等語，據此原告在96年
    8 月28日向台南神學院提出自行休學申請，並委託乙○○○○在96年9月20日前辦理休學手續。嗣原告於97年1月29日向
    台南神學院申請復學，被告甲○○以台南神學院教務委員會
    主席名義，在97年2月4日以南神教評○○八字第2051號函正
    本通知原告，並副本告知原告所屬教會即台南中會中華路教
    會小會，函文內容指稱：「回覆丙○○同學於2008年1月29
    日有關復學申訴案，經教務委員會討論並決議，依教學規則
    第九章第8條第3款規定：該生在校期間，言行有損本院名譽
    ，故以退學論，不得申請復學。」等侮辱原告名譽之用語，
    拒絕原告申請復學。然原告與訴外人顏忠義所生停車爭執，
    是否構成教學規則第九章第8條第3款所定「學生犯嚴重過失
    」及「有損害神學院名譽」或「該生不堪為傳教之職者」等
    要件，顯有疑問；況原告之刑事毀損案件，亦與學校名譽或
    是否犯有重大過失無相當之因果關係。本件原告之行為依院
    規尚未達足以勒令退學之程度，被告甲○○以函文通知原告
    所屬中華路教會並指摘及傳述原告言行不端而勒令原告退學
    ，顯然已造成原告名譽之受損及請求復學之權利，構成民法
    侵權行為責任。
  (二)按因故意或過失，不法侵害他人之權利者，負損害賠償責任
    。又不法侵害他人之身體、健康、名譽、自由、信用、隱私
    、貞操或不法侵害其他人格法益而情節重大者，被害人雖非
    財產上之損害，亦得請求賠償相當之金額。又法人對於其董
    事或其他有代表權之人因執行職務所加於他人之損害，與該
    行為人連帶負賠償之責任。民法第184條第1項前段、第195
    條第1項前段及第28條分別定有明文。經查，本件原告信奉
    長老教會及從商多年，係良京有限公司、統信精密工業股份
    有限公司負責人，同時平日熱心參與社會公益，曾擔任台南
    縣婦女權益促進委員會委員、台南縣公益彩券盈餘基金管理
    委員會委員、台南縣心智障礙者關顧協進會常務監事、台南
    縣基督教疼厝邊全人發展關顧協會理事長並且擔任中華路教
    會小會長老之多項重要職位，在社會享有清譽，係為在社會
    上有一定身份地位之人士。又原告在長老教會多年，入學台
    南神學院時有刊載原告入學消息在「教會公報」、學院院訊
    ，但因原告因上開案件辦理休學，以致學校在97年7月公告
    畢業生時沒有原告之名字，因此有許多人打電話詢問關心原
    告。被告台南神學院又以公告原告退學處分之方式來侮辱原
    告，打擊原告形象，令原告在長老教會，顏面盡失。而被告
    甲○○係台南神學院院長，以台南神學院教務委員會主席身
    分代表台南神學院發函執行職務，不法侵害原告名譽，依民
    法第28條之規定，台南神學院應與被告甲○○連帶負損害賠
    償之責任，爰依侵權行為之規定，請求被告甲○○、台南神
    學院二人應連帶賠償原告新台幣（下同）100萬元之精神上
    慰撫金。
  (三)聲明：
   1.被告應連帶給付原告100萬元，及自起訴狀繕本送達翌日起
     至清償日止，按年息百分之五計算之利息。
   2.原告願供擔保，請准予宣告假執行。
   3.訴訟費用由被告連帶負擔。
二、被告抗辯：
  (一)被告台南神學院係以栽培將來教會信徒領導者之牧師之特殊
    學院，基本上自始要求除學識、信仰外，必須其人品較高者
    ，始得入學，因而需先經所屬教會之牧師推薦，始可申請參
    加入學考試。原告係屬台南中會中華路教會之信徒，故由該
    教會議長乙○○○○推薦，經入學考試成為試讀生，再經「
    就其信仰、生活、成績審查評鑑通過」，始能成為正科生。
    詎原告就讀神學院後，於95年10月13日原告因訴外人顏忠義
    之轎車阻礙其車輛進出，在其後方車輛已駛離而不再阻礙原
    告車輛進出之情形下，竟仍破壞顏忠義轎車之雨刷，並經顏
    忠義提起刑事毀損告訴而對簿公堂，此種行為嚴重違反神學
    院對學生品格之要求，故院內評鑑通知原告回應，雖原告提
    出申訴，教務委員會討論後，維持評鑑會之原議即仍需進行
    「評鑑」，第一次評鑑會因原告出國未接到通知而決議再開
    第二次評鑑會。嗣於96年3月13日教務委員會開會決議：「
    接納：該生以退學論或自行休學」，並於同日將決議函知原
    告。旋原告提出申請休學，再經96年9月14日教務委員會討
    論後決議：「1.已議決該生予以退學論或自行休學。2.依上
    項決議該生已予「退學」，但顧及學生權益，特准其辦理「
    自行休學」。3.十日內前來辦理休學手續，否則依原議「退
    學」處理」，亦即早已決議「該生予以退學論」惟為顧及其
    「面子」特准其辦理「自行休學」，因而原告於96年9月21
    日前來辦妥離校手續。然原告竟於97年1月29日再行提出復
    學申請，經97年2月1日臨時教務委員會開會討論決議：「依
    教學統則第九章第8條第3款規定 (……有下列情形之一者，
    令其退學。……3.學生犯嚴重過失，經本院認定有損本院名
    譽或該生不堪為傳教之職者)，該生在校期間，言行有損本
    校名譽，故以退學論，不得申請復學」，被告神學院前後均
    經多方研討、開會決議而慎重作成結論，程序上、實務上無
    何可議，更非被告法代個人行為。
  (二)被告神學院從事神學教育，有必要較一般大學對學生品格之
    要求層次更高，否則無法領導教會信徒成為社會楷模。從而
    依據學校自律自治之規範，學校須督導全部學生之言行符合
    學規。原告身為教會長老不知自省，先對被告神學院院長甲○○提起刑事妨害名譽告訴，經台南地檢署97年度偵字第16
    027號不起訴處分後，復再提起本件訴訟，實屬最惡劣之示
    範。
  (三)被告對處理本件「原告校內糾紛事件」，始終顧及原告在社
    會上之名譽，多次開會、討論、決議均未對外有任何揭露，
    極盡保密之能事，所有文件均以雙掛號通知原告及其推薦之
    牧師，並未對外公開或洩漏，是並無妨害原告名譽之情事。
    原告請求賠償云云，自無依據。
  (四)聲明：
   1.原告之訴及假執行之聲請均駁回。
   2.訴訟費用由原告負擔。
   3.如受不利判決，願供擔保免假執行。
三、本件兩造不爭執之事項，在於：
  (一)原告丙○○原係台南市台南神學院碩士班學生，被告甲○○
    為台南神學院院長。原告於95年10月13日12時許，在台南市
    ○區○○路一段115號之台南神學院校園內，因不滿訴外人
    顏忠義停放之自小客車擋道，遂將顏忠義之汽車雨刷拿起，
    經顏忠義向台南地檢署提出毀損之刑事告訴，嗣因原告與顏
    忠義達成和解撤回告訴，上開毀損案經不起訴處分確定在案
    （台南地檢署96年度偵字第699號不起訴處分書，卷第9頁參
    照）。
  (二)因上開事件，原告收到台南神學院96年2月8日評鑑會通知書
    ，台南神學院並以96年3月13日函通知原告：「．．．2.學
    生丙○○於2006年底，於校園內發生之案件，從相關證人的
    了解，該生在情緒處理及事情發生的後續處理不當。3.根據
    該生之書面報告，第三大點的最後一點：該生自認為本校無
    法改變其品格，故以退學論或自行休學」。原告於96年8 月
    28日向台南神學院提出申請休學，台南神學院以96年9月19
    日函通知原告：「．．．2.依上項之決議，該生已予「退學
    」，但顧及學生權益，特准其辦理「自行休學」。」，原告
    並委託乙○○○○向台南神學院辦理休學手續完畢（卷10－
    14頁）
  (三)原告於97年1月29日向台南神學院申請復學，被告甲○○以
    台南神學院教務委員會主席名義，於2008年2月4日以南神教
    評○○八字第2051號函正本通知原告，副本通知台南中會中
    華路教會小會，內容記載：「回覆丙○○同學於2008年1 月
    29日有關復學申訴案，依本院2007學年第二學期臨時教務委
    員會（2008年2月1日），議案四之議決如下：經教務委員會
    討論並決議，依教學規則第九章第8條第3款規定：該生在校
    期間，言行有損本院名譽，故以退學論，不得申請復學」。
    （卷15、16頁）
  (四)原告係經基督長老教會台南中會中華路教會小會推薦，報告
    台南神學院，而乙○○○○為該小會之議長（卷43頁小會推
    薦書）。
  (五)台南神學院有關原告之相關評鑑及函文通知（卷44－52頁）
    。
  (六)原告曾對被告甲○○提起妨害名譽告訴，經台南地檢署97年
    度偵字第16027號不起訴處分在案，台灣高等法院台南分院
    檢察署98年度上議字第138號駁回再議聲請（調閱台南地檢
    署97年度偵字第16027號卷全卷）。
四、本件兩造所爭執者，在於：被告台南神學院2008年2月4日之
    南神教評○○八字第2051號函，是否侵害原告請求復學之權
    利？是否侵害原告之名譽？如有，其原告得請求賠償之金額
    若干？
  (一)按「憲法第十一條之講學自由賦予大學教學、研究與學習之
    自由，並於直接關涉教學、研究之學術事項，享有自治權。
    國家對於大學之監督，依憲法第一百六十二條規定，應以法
    律為之，惟仍應符合大學自治之原則。是立法機關不得任意
    以法律強制大學設置特定之單位，致侵害大學之內部組織自
    主權；行政機關亦不得以命令干預大學教學之內容及課程之
    訂定，而妨礙教學、研究之自由，立法及行政措施之規範密
    度，於大學自治範圍內，均應受適度之限制 (參照司法院釋
    字第三八○號及第四五○號解釋)。．．．大學學生退學之
    有關事項，八十三年一月五日修正公布之大學法未設明文。
    為維持學術品質，健全學生人格發展，大學有考核學生學業
    與品行之權責，其依規定程序訂定有關章則，使成績未符一
    定標準或品行有重大偏差之學生予以退學處分，亦屬大學自
    治之範疇；立法機關對有關全國性之大學教育事項，固得制
    定法律予以適度之規範，惟大學於合理範圍內仍享有自主權
    。國立政治大學暨同校民族學系前開要點規定，民族學系碩
    士候選人兩次未通過學科考試者以退學論處，係就該校之自
    治事項所為之規定，與前開憲法意旨並無違背。大學對學生
    所為退學之處分行為，關係學生權益甚鉅，有關章則之訂定
    及執行自應遵守正當程序，其內容並應合理妥適，乃屬當然
    。」司法院釋字第563號著有解釋在案。
  (二)經查，本件原告原係被告台南神學院之碩士班學生，原告與
    訴外人發生停車糾紛，致第三人提起毀損告訴，嗣告訴人撤
    回告訴，而經不起訴處分確定，經本院調閱台南地檢署96年
    度偵字第699號查核明確。被告台南神學院係招收學士、碩
    士、博士班學生，並非國民基本教育，而被告台南神學院就
    學生之入學、休學、復學及退學，訂有院規及教學規則（卷
    40 頁以下）。就本件被告之上開停車糾紛行為是否合於院
    規之休學要件，經台南神學院評鑑、原告申訴後，教務委員
    會決議等內部救濟程序，嗣原告申請復學，亦經被告台南神
    學院臨時教務委員會決議不得申請復學（卷44頁至52頁），
    是被告就原告之行為不符院規之品行考核，而決議予以退學
    ，並不准復學等相關處理，經核均屬憲法第11條講學自由項
    下之大學自治事項，學校本得自行制定相關規定考核學生之
    學業及品行，原告主張該退學或不准復學之處分，影響原告
    復學之權利，而有侵權行為云云，均不可採。
  (三)原告另主張被告甲○○以被告台南神學院名義寄發2008年2
    月4日南神教評00八字第2051號函副本予台南中會中華路教
    會小會，並公告其退學，毀損原告名譽云云。經查：
    (1)據台南神學院院規第一編教學規則第一章入學第一條規定
      ：「本院招考台灣基督長老教會小會（道學碩士科應由中
      會推薦），或其他教派相關機關推薦之基督徒，經入學考
      試及格後，錄取為一年級試讀生．．．。」（卷40頁院規
      ），則原告申請入學時，須有教會相關推薦，而原告經台
      南中會中華路教會推薦，而該教會之議長為牧師陳光明，
      有小會推薦書可參（卷43頁），兩造並無爭執。
    (2)本件原告辦理退學及復學之手續，係委託台南中會中華路
      教會之議長乙○○○○辦理，有原告提出之申請書二份在
      卷（卷14、15頁），是乙○○○○本已知悉原告經被告台
      南神學院通知退學或辦理自行休學之事，而有關台南中會
      中華路教會小會收受被告所發2008年2月4日函之過程，經
      乙○○○○到庭證述：「我認為原告應該也有收到該函，
      該函副本送到教會小會，直接由我收受，因為我是小會議
      長。我收到該函文後，看了內容，我知道原告休學之情形
      ，是原告口頭告訴我一些的，我收到函文後，知道原告心
      理有委屈，神學院請原告休學時，請我幫忙辦理休學。收
      到2.4之函文後，我看了以後就收起來，沒有與其他人討
      論，此事件我特別處理，因為我知道原告有委屈，若是我
      公告的話，對原告名譽不好。本來在程序上應該要公開，
      向小會報告，小會就是長老、牧師，我們教會加上原告、
      我及其他四位長老，共由六位組成，本件我特別處理，沒
      有告訴其他長老，沒有在小會報告。」（本院98年6月3日
      言詞辯論筆錄卷63頁反面參照），是依證人所述，該函文
      內容經其收受後，並未以任何方式公開、報告。又證人陳
      光明本即經原告委託辦理休學、復學程序，而知悉原告相
      關情形，則被告將不得申請復學之通知副本寄送予教會小
      會之議長乙○○○○收受，並無任何毀損原告名譽情事。
    (3)原告另主張被告台南神學院以公告原告退學處分之方式來
      侮辱原告云云，然為被告所否認，並抗辯相關函文僅寄送
      原告本人及所屬教會小會，並未在公佈欄張貼等語。查本
      件被告台南神學院依院規及相關程序考核原告之品行，本
      屬大學自治權之範疇，已如前述，相關退學或不准復學之
      通知，自應以適當方式通知各該利害關係人，而就退學或
      不准復學之通知或公告事項，本質上並無侵害任何權利，
      自不可能符合毀損名譽之法律上要件，況原告主張被告有
      以其他公開方式公告原告退學或不得申請復學一節，原告
      亦未提出相關證據以證實其說詞，原告主張被告以公告方
      式侮辱原告云云，顯不可採。
五、綜上所述，原告原為被告台南神學院之學生，被告台南神學
    院就學生之學業與品行有適當考核之權責，屬憲法第11條保
    障之大學講學自由範疇內之大學自治事項，而被告通知原告
    不得申請復學，其副本僅送達台南中會中華路教會小會，而
    由本已知悉相關情形之小會議長乙○○○○個人收受，並未
    公開，亦無任何侵害情事。從而，原告主張被告台南神學院
    2008年2月4日所發之函文侵害其復學之權利及毀損原告名譽
    ，請求被告二人連帶賠償慰撫金100萬元及法定利息，均屬
    無據，不應准許。原告假執行之聲請，亦失依附，應併駁回
    之。
六、兩造其餘主張及攻擊防禦方法，核與判決結果無影響，爰不
    一一說明。
七、結論：本件原告之訴為無理由，依民事訴訟法第78條，判決
    如主文。
中    華    民    國    98    年    7     月    24    日
                  民事第三庭    法    官  蔡孟珊
以上正本證明與原本無異。
如對本判決上訴，須於判決送達後20日內向本院提出上訴狀，並
依民事訴訟法第77條之16繳交上訴費用。
中    華    民    國    98    年    7     月    24    日
                                書 記 官  吳幸芳


司法院資訊處製作；財團法人民間司法改革基金會備份。
